臺灣澎湖地方法院民事判決
110年度訴字第86號
原      告  台新資產管理股份有限公司

法定代理人  吳統雄  
訴訟代理人  賴昭文  
            謝翰儀  
被      告  楊桂霞  

            楊連春  

            楊英俊  

            楊英三  

            楊桂花  

            陳楊桂鶯

            楊桂馨  

            楊桂芳  

上列當事人間代位請求分割遺產事件，本院於民國111 年4 月12
日言詞辯論終結，判決如下：
    主    文
被告楊連春、楊英俊、楊英三、楊桂花、陳楊桂鶯、楊桂馨、楊
桂芳應就被繼承人楊ＯＯ所遺如附表一所示不動產，為全體繼承人
辦理繼承登記。
被告楊連春、楊英俊、楊英三、楊桂花、陳楊桂鶯、楊桂馨、楊
桂芳與被代位人楊桂霞公同共有如附表一所示被繼承人楊ＯＯ之遺
產，應按附表二所示之應繼分比例分割為分別共有。
原告其餘之訴駁回。
訴訟費用由原告與被告楊連春、楊英俊、楊英三、楊桂花、陳楊
桂鶯、楊桂馨、楊桂芳按附表三所示之比例負擔。
    事實及理由
壹、程序部分：
    本件被告經合法通知，未於言詞辯論期日到場，查無民事訴
    訟法第386條所列各款情事，應准原告之聲請，由其一造辯
    論而為判決，合先敘明。
貳、實體部分：
一、原告主張：被告即被代位人楊桂霞積欠原告新臺幣100790元
    及其利息未為清償，原告並已取得本院109 年度司促字第12
    73號支付命令在案，原告對被告楊桂霞確有債權存在。惟查
    ，訴外人即被繼承人楊ＯＯ已於民國108年12月26日死亡，留
    有附表一所示之遺產（下稱系爭遺產），而被告均未 就系
    爭遺產辦理繼承登記，又被告迄未協議分割，且系爭遺產亦
    無不得分割之情形，故被告楊桂霞怠於行使分割遺產之權利
    ，是原告為保全債權，爰依民法第242 條、第1164條前段、
    第824 條第2 項之規定提起本件訴訟等語。並聲明：被告應
    就系爭遺產辦理繼承登記；被告公同共有如附表一所示被繼
    承人楊ＯＯ之遺產，應按附表二所示之應繼分比例分割為分別
    共有。
二、被告經合法通知，未於言詞辯論期日到場，亦未提出書狀作
    何聲明或陳述。
三、得心證之理由：
（一）原告主張之上開事實，有系爭遺產土地登記謄本、支付命
      令、戶籍謄本、繼承系統表、遺產稅核定通知書等件附卷
      可稽，而被告已於相當時期受合法之通知，而於言詞辯論
      期日不到場，亦未提出準備書狀為任何答辯，依民事訴訟
      法第280 條第3 項前段準用同條第1 項規定，視同自認原
      告主張之事實。
（二）按債務人怠於行使其權利時，債權人因保全債權，得以自
      己之名義，行使其權利，民法第242 條本文規定甚明。而
      此項代位權行使之範圍，就同法第243 條但書規定旨趣推
      之，並不以保存行為為限，凡以權利之保存或實行為目的
      之一切審判上或審判外之行為，諸如假扣押、假處分、聲
      請強制執行、實行擔保權、催告、提起訴訟等，債權人皆
      得代位行使。次按繼承人有數人時，在分割遺產前，各繼
      承人對於遺產全部為公同共有；繼承人得隨時請求分割遺
      產，但法律另有規定或契約另有訂定者，不在此限，民法
      第1151條、第1164條分別定有明文。又按因繼承於登記前
      已取得不動產物權者，應經登記，始得處分其物權，為民
      法第759條所明定。可見非經繼承人辦理繼承登記，繼承
      人尚不得處分其物權，則繼承人之債權人為使繼承人得處
      分其繼承所得財產，在繼承人怠於辦理繼承登記時，為確
      保其債權之行使，自得代位請求繼承人辦理繼承登記。再
      按繼承人將公同共有之遺產，變更為分別共有，係使原公
      同共有關係消滅，而另創設依應有部分登記之新分別共有
      關係，其性質應可認屬分割共有物之處分行為。而此項公
      同共有物分割之方法，依民法第830條第2項之規定，係準
      用分別共有物分割之規定。末按將遺產由公同共有改為分
      別共有狀態，既係終止並消滅公同共有之關係，其性質上
      亦可認屬分割遺產方法之一種。此外，裁判分割共有物訴
      訟，為形式之形成訴訟，其事件本質為非訟事件，究依何
      種方式為適當，法院有自由裁量之權，雖應斟酌當事人之
      聲明、共有物之性質、經濟效用及全體共有人之利益等公
      平決之，不受當事人聲明之拘束。經查，被告楊桂霞積欠
      原告債務未償，原告並取得本院支付命令在案，而被告迄
      未就系爭遺產辦理繼承登記，且於公同繼承系爭遺產後，
      迄今未能協議分割，又系爭遺產並無不分割之協議，亦未
      見有何依法律規定不得分割之情形，從而，原告主張其為
      保全債權，代位被告楊桂霞訴請其餘被告就系爭遺產辦理
      繼承登記，並請求分割如附表一所示遺產，自屬有據。再
      者附表一所示之遺產均為不動產，以原物分配於共有人，
      並無困難，且以原物分割，由公同共有人按附表二所示應
      繼分比例分別共有，即符合各共有人之利益。
（三）另以請求分割遺產之訴，其訴訟標的對於全體共有人（即
      繼承人）必須合一確定，屬固有必要共同訴訟，即原應由
      同意分割之繼承人起訴，並以反對分割之其他繼承人全體
      為共同被告，當事人適格始無欠缺。惟債權人基於民法第
      242 條規定，乃代位行使債務人之權利，自無再以被代位
      人（即債務人）列為共同被告之餘地（最高法院64年度第
      5 次民庭庭推總會會議決定) 。本件原告既以債權人之地
      位，代位被告楊桂霞起訴請求辦理繼承登記及分割遺產，
      自無再以被告楊桂霞為共同被告之必要，故其將被代位人
      即被告楊桂霞列為共同被告，一併對其起訴請求，此部分
      於法無據，應予駁回。
四、綜上所述，原告依民法第242條、第1164條、第824條第2項
    之規定，代位請求辦理繼承登記及分割附表一所示遺產，且
    由公同共有人按附表二所示應繼分比例分別共有，為有理由
    ，應予准許；至其就被告楊桂霞部分之請求，為無理由，應
    予駁回。
五、訴訟費用負擔之依據：民事訴訟法第79條、第85條第1項、
    第80條之1。
中    華    民    國   111    年     4    月    26    日
                  臺灣澎湖地方法院民事庭
                      法  官    陳順輝
以上正本係照原本作成。
如對本判決上訴，須於判決送達後20日之不變期間內，向本院提
出上訴狀（須附繕本）。
如委任律師提起上訴者，應一併繳納上訴審裁判費。
中　　華　　民　　國　　111 　年　　4 　　月　　26　　日
                      書記官    祝語萱
 
附表一：
編號 遺產項目 權利範圍 1 澎湖縣○○鄉○○段000地號土地 全部 2 澎湖縣○○鄉○○段000地號土地 1/4 3 澎湖縣○○鄉○○段000地號土地 1/3 4 澎湖縣○○鄉○○段0000地號土地 全部 5 澎湖縣○○鄉○○段0000地號土地 全部 6 澎湖縣○○鄉○○段0000地號土地 全部 7 澎湖縣○○鄉○○段0000地號土地 全部 8 澎湖縣○○鄉○○段0000地號土地 全部 9 澎湖縣○○鄉○○村000號房屋 全部 

附表二：
共有人 應繼分比例 楊桂霞 8分之1 楊連春 8分之1 楊英俊 8分之1 楊英三 8分之1 楊桂花 8分之1 陳楊桂鶯 8分之1 楊桂馨 8分之1 楊桂芳 8分之1 

附表三：
編號 負擔訴訟費用人 負擔比例 1 原告(代位楊桂霞) 8分之1 2 楊連春 8分之1 3 楊英俊 8分之1 4 楊英三 8分之1 5 楊桂花 8分之1 6 陳楊桂鶯 8分之1 7 楊桂馨 8分之1 8 楊桂芳 8分之1